# 同一控制下企业合并的留存收益恢复列报问题

提问人：fanxu7788 时间：2011-10-19 21:59:02
回复 winbird 的帖子
合并比较报表不存在资本公积余额不够恢复问题，对于合并方而言前期视同接受赠送股权，可以全部恢复母公司所占份额。

回答人：chenyiwei
是这样。合并日之前被合并方的留存收益是可以随着将被合并方该期间的利润表纳入比较合并利润表而全额体现在合并报表上的。

提问人：winbird 时间：2011-10-19 20:27:10
同一控制下企业合并，留存收益恢复过程中，如果上年度比较报表编制的时候，因为母公司资本公积-溢价小于留存收益，只恢复了一部分。但是到了合并当期，合并当期至合并日之间因为资本公积-溢价大幅度增加，可以全部恢复了，那么合并当期期末在恢复留存收益时，对上期比较报表中不能恢复部分，本期恢复了，怎么列报？因为要编制比较报表，所以上年已经恢复了一部分，本年编制，这部分去年恢复的都放在“同一控制下企业合并追溯调整中了”，本年新增的也都放在“未分配利润-净利润”当中，就是去年没恢复今年恢复的这部分，不知道放什么地方比较好，解释起来容易一点。

回答人：chenyiwei
回复 winbird 的帖子
被合并方留存收益恢复的问题仅体现在合并报表层面，个别报表层面不涉及留存收益恢复问题。其实“被合并方留存收益恢复”这种说法是不确切的，实质上就是由于在合并报表层面将被合并方在合并日之前的利润表纳入合并范围，调整前期比较数据，而自然带下来的留存收益，实际上并不是从资本公积中恢复出来的。
所以，如fanxu7788所言，合并日之前的期间，被合并方的留存收益总是可以全额体现在合并日之前的比较合并资产负债表上的（因为将被合并方的报表与合并方的报表叠加的结果，不会导致合并方原有资本公积的减少）。只有在合并日因为支付的合并对价的帐面价值冲减了合并报表层面的资本公积，才可能导致合并报表层面的资本公积出现负数，此时通过合并所有者权益的内部结转，将部分留存收益转入合并资本公积来弥补合并资本公积的红字，这时就会给人以“留存收益不能全额恢复”的印象，但与合并日之前的期间无关。

提问人：kaipi 时间：2011-10-21 16:58:27
回复 chenyiwei 的帖子
陈版，是不是只有在同一控制下的合并日编制合并报表时，才需要恢复被合并方在合并日前的留存收益？ 每年年末编合并报表时，不需要在做这笔分录了吧？

回答人：chenyiwei
这个问题在实务中有多种理解，不过实际意义不大。合并报表层面股东权益的明细分类本来就没有法律上的意义，尤其是盈余公积和未分配利润之间的重分类。

提问人：winbird 时间：2011-10-24 18:49:03
回复 chenyiwei 的帖子
按陈版的指点，比较报表编制的时候，抵销被合并方所有者权益时产生的资本公积(资本溢价)也可以作为留存收益恢复的源泉？

回答人：chenyiwei
是。

提问人：fanxu7788 时间：2011-11-07 18:21:04
回复 soibook 的帖子
不是简单的相加，如果存在需要抵销项目的，还需抵销。另外，同一控制下合并，合并日前期比较报表由于没有实际投资，不存在长投与权益抵销问题，可以参照股东的资本性投入处理（合并报表上不妨理解为捐赠）计入资本公积，但为反映母公司占的留存收益，需对此进行还原。

回答人：chenyiwei
合并方和被合并方之间在合并日之前发生的内部交易和内部往来余额需要抵销。不过，除去这一点， 7 楼观点中的“相加以后再做笔分录”倒是可以作为对此类情况下合并方法的最简单理解。

提问人：soibook 时间：2011-11-08 09:06:05
另外想到非同一控制下合并问题请教一下： 合并日不需要编制合并利润表，此时合并留存收益是母公司留存收益；那么到了合并当期期末时年度合并报表需要编制合并利润表，请问：年度合并利润表是合并子公司全年的利润表?还是只合并子公司合并日到期末这段时间的利润表？如果是合并全年的，会存在利润表未分配利润与资产负债表不钩稽问题，估计是后者吧？但觉得也不太合理！

回答人：chenyiwei
同一控制下合并，被合并方的全年利润表都应纳入合并报表，而且以前年度的利润表（及由此形成的留存收益）也要延续下来。不应出现你说的不勾稽问题。

提问人：soibook 时间：2011-11-09 08:59:18
陈老师。我问的是“非”同一控制合并当日不需要编制合并利润表，那么合并当期期末如何编制合并利润表的问题。，可能不适合在这个帖子问吧？

回答人：chenyiwei
抱歉没有看仔细。非同一控制下合并中，纳入合并报表的被购买方利润表只是从购买日到年末这段期间的，而不是全年的，并且需就购买日各项可辨认资产、负债的公允价值调整情况相应调整折旧、摊销和成本结转等。

提问人：虎子哥 时间：2012-09-03 10:49:51
同一控制下企业合并留存收益的恢复，现在是不是已经取消了，不用恢复？

回答人：chenyiwei
没有变化。解释 5 号中的该项规定已被搁置。

提问人：Alisa_wang 时间：2012-09-12 10:03:07
回复 chenyiwei 的帖子
陈老师，对于合并日及合并期末比较报表，需要将被合并方合并日之前的留存收益还原。
那么期末报表是否还原，确实没有明确的规定。那实务中，通常的做法是怎么样的？我之前做的期末都没有还原。 如果还原，是按合并日被合并方的留存收益来还原吗？

回答人：chenyiwei
合并日后的期末报表也要还原，即延续之前对合并日及其之前留存收益的恢复分录，以体现自最早期间期初开始即已合并在一起，且是一体化存续下来的。

提问人：Alisa_wang 时间：2012-09-13 10:14:42
回复 chenyiwei 的帖子
可是，即使是从最早期初一直合并下来，也不会还原盈余公积的数字啊。这样跟目前合并报表的合并原则还是存在差异的啊。就会产生合并报表盈余公积与母公司盈余公积不一致的情况，还需要说明

回答人：chenyiwei
这是老问题了，同一控制下合并中要求恢复被合并方合并日前的盈余公积，但编制合并报表时又不要求恢复，两者矛盾。实际上我对这个问题持无所谓态度，因为合并报表层面对股东权益基于法律规定的明细分类并无意义。

提问人：xiamenwang 时间：2014-03-24 14:41:58
追问下，如果这个子公司期后被出售了，此时这笔留存收益恢复的分录还要继续吗？不继续的话怎么处理，原先的资本公积变成投资收益吗？

回答人：chenyiwei
继续延续该笔调整分录，在合并报表层面的留存收益和资本公积之间重分类。

提问人：fangdaojun 时间：2014-06-24 10:27:00
如果期末延续调整此笔分录，有可能出现合并层面资本公积是负数？这如何解释？

回答人：chenyiwei
本质上就是历史上曾经出现过权益持有者抽回出资的情况，导致资本公积出现负数。因为与购买少数股权相关的资本公积就是对价款与对应的子公司净资产份额之间的差额，如果为负数就说明当初款项多付了。

提问人：飘雪～ 时间：2014-08-15 15:54:06
陈版,如果合并日有未恢复的留存收益(或者讲有为保证资本公积为正数内部结转留存收益导致体现出来未恢复得留存收益),那么:
在以后期间有两种处理方式: 1)合并日视为资本公积还原不足: 继续恢复未恢复得留存收益 2)合并日视为留存收益和资本公积内部结转: 不予恢复留存收益,因为该理论下合并入是先全额计入留存收益,但是这样资本化公积是负数,将留存收益与资本公积内部结转,那么以后行程的资本公积就不存在在恢复的问题.
上述两种观点都是可以解释的通,但是请问陈版站在外部监管等问题上,那种方法更好?如果按照第二种,是否可以满足监管机构等要求.

回答人：chenyiwei
用留存收益弥补资本公积红字，在法律上和会计准则层面都缺乏相应依据，不建议采用这种观点。

回答人：chenyiwei
所以最好是完全恢复，而不论资本公积是否可能因此为负，这样也就没有此处的问题了。

提问人：33shan 时间：2015-04-15 13:50:38
版主，因为还原被合并方的留存收益这样是不是以后合并报表的盈余公积和单体母公司的盈余公积一直是对不上的，就是因为我合并日还原了被合并方的盈余公积。

回答人：chenyiwei
可以这样理解。当然如果想要两者对上，所以把被合并方的盈余公积全部还原到未分配利润中，也是可以接受的替代做法。

提问人：jasonchen6447 时间：2016-02-21 00:47:50
版主，但如果在一开始母公司单体层面就是没有资本公积可以冲减，直接冲减了留存收益，那到合并层面还要怎么处理？我理解从同控对比报表来讲确实应该是母公司+子公司的未分配利润，但由于冲减了母公司的留存收益，会导致未分配利润的减少，到合并报表感觉缺了一块，两年比较数时，上年模拟合并时应该是正常两者相加，但到今年会少掉一块，请问要如何调整？谢谢

回答人：chenyiwei
不过说到底，合并报表层面的股东权益按法律法规口径的分类是没有实际意义的，不用太多关注和纠结。

回答人：chenyiwei
比较合并报表调整时，于合并日将支付的合并对价的账面价值依次冲减合并报表层面的资本公积、盈余公积、未分配利润，但冲减未分配利润的金额不小于单体层面冲减未分配利润的金额。

回答人：chenyiwei
如果冲减了母公司单体的未分配利润，则也可以接受在合并报表层面继续体现为冲减未分配利润的做法，不再调整为冲减资本公积。

提问人：jasonchen6447 时间：2016-02-21 07:34:57
那是否也可以在合并层面理解做一笔分录 借：未分配利润 贷：资本公积 因为被合并方整体的未分配利润是一个负数，是累计亏损，相当于反向做了一笔资本公积留存收益的还原，当然从合并层面看整体未分配利润应该是对的，但多出来的资本公积是否可以解释为资本溢价？

回答人：chenyiwei
也可以这样理解，由此导致的资本公积调整，对应的明细科目为股本溢价。

提问人：雷雷 sir 时间：2016-03-29 21:30:24
陈版：如果在合并日，合并方账面资本公积-资本溢价余额为 0 ，但被合并方在合并前实现的留存收益为负值，则被合并方合并前实现的留存收益是否也需要恢复？

回答人：chenyiwei
同样恢复。恢复的主要考虑是保证以前年度被合并方利润表纳入合并范围所导致的留存收益自然滚存的完整性。

提问人：alienchau 时间：2016-04-17 15:28:43
@chenyiwei 陈版主，想请教一下，如果合并日（比如 6 月 30 日）母公司账面资本公积不够还原被合并方的留存收益，但是年底编合并报表的时候母公司账面资本公积因投资者新投入而增加，可以全部还原被合并方的留存收益，我年底编报表的时候能不能全部还原？

回答人：chenyiwei
可以。编制合并报表的主要考虑就是应当尽可能完整地恢复被购买方留存收益。

提问人：呼叫帮助 时间：2018-03-08 21:33:23
A公司成立于 2014 年 3 月份，原股东为两个个人（系替实际控制人代持）， 8 月份两个个人将股权转让给B公司（95%）和第三个个人（5%）， 2015 年 1 月B公司将自己所持股权转让给C公司。B公司系C公司的母公司。 问题： 1 、如果A自成立以来就是由目前的C公司控制，C公司合并A公司，是否属于同一控制合并？认定是同一控制合并，是否需要提供个人股东代持协议？ 2 、若属于同一控制合并，要编制合并比较报表，合并比较报表期间是 2014 年9-12月，还是全年？

回答人：chenyiwei
C一直控制A，由间接控制变为直接控制不属于企业合并。

提问人：呼叫帮助 时间：2018-03-09 07:15:58
可否这样理解，因为C是B的母公司，所以在B取得对A控制权时，也就意味着C取得了对A的控制权（非同一控制下合并），后续C从B取得A的股权，对C而言就不再是企业合并。

回答人：chenyiwei
是。

提问人：shiyunhao2 时间：2018-07-14 14:41:17
陈版，目前同一控制下还需要还原吗？今天看了看注会教材都不提还原的事了

回答人：chenyiwei
仍需要。本年度并未发布关于此问题的新规定。